臺灣臺南地方法院民事裁定
110年度消債更字第387號
聲  請  人
即債 務 人  王資鑫  
代  理  人  楊惠雯律師(法扶律師)
上列聲請人依消費者債務清理條例聲請更生，本院裁定如下：
    主  文
聲請人王資鑫自民國111年3月2日下午5時起開始更生程序，並命
司法事務官進行本件更生程序。
    理  由
一、按債務人不能清償債務或有不能清償之虞者，得依消費者債
    務清理條例（下稱消債條例）所定更生或清算程序，清理其
    債務；債務人對於金融機構負債務者，在聲請更生或清算前
    ，應向最大債權金融機構請求協商債務清償方案，或向其住
    、居所地之法院或鄉、鎮、市、區調解委員會聲請債務清理
    之調解；協商或調解成立者，債務人不得聲請更生或清算。
    但因不可歸責於己之事由，致履行有困難者，不在此限；消
    債條例施行前，債務人依金融主管機關協調成立之中華民國
    銀行公會會員，辦理消費金融案件無擔保債務協商機制與金
    融機構成立之協商，準用前2項之規定，消債條例第3條、第
    151條第1項、第7項、第9項分別定有明文。依立法理由，債
    務人與債權人成立協商或調解後，即應依誠信原則履行，故
    應限制於債務人因不可歸責於己之事由，致履行顯有重大困
    難時，始得聲請更生或清算，俾債務人盡力履行協商或調解
    方案，避免任意毀諾。準此，債務人依自己之清償能力，自
    主與債權人協商按月分期清償之金額，非有嗣後協商基礎條
    件發生情事變更，且該情事變更非可歸責於債務人，致原協
    商方案有履行困難甚或履行不能之情形，債務人不得再向法
    院聲請更生或清算。
二、聲請意旨略以：聲請人積欠無擔保或無優先權之債務總額約
    為新臺幣（下同）2,353,078元，為清理債務，依消債條例
    第151條規定，於民國110年11月間與最大債權金融機構國泰
    世華商業銀行股份有限公司（下稱國泰世華銀行）進行前置
    調解，國泰世華銀行提供分180期、週年利率6%、每期（月
    ）償還9,766元之還款方案，惟聲請人在資源回收場即昆盈
    有限公司，擔任場內理貨人員，每月薪資24,000元，扣除每
    月必要生活費用16,000元、聲請人之父親、姐姐、弟弟即訴
    外人王德田、王姿懿、王寵博之扶養費用共6,000元後，已
    無力負擔上開還款方案，致調解不成立。又聲請人無擔保或
    無優先權之債務未逾12,000,000元，復未經法院裁定開始清
    算程序或宣告破產，亦無依消債條例或破產法之規定而受刑
    之宣告之情。為此，爰依消債條例規定聲請准依更生程序清
    理債務等語。
三、經查，聲請人為一般消費者，並未從事營業，現積欠無擔保
    或無優先權之債務總額約為2,353,078元，未逾12,000,000
    元，聲請人前曾於95年10月間與當時最大債權金融機構安泰
    商業銀行股份有限公司(下稱安泰銀行)成立銀行公會債務協
    商，聲請人自95年10月10日起分120期、週年利率0%、每期
    （月）償還10,481元，於97年3月未依約清償而毀諾，復於1
    10年11月間向本院聲請與最大債權金融機構國泰世華銀行間
    債務清理之調解，惟調解並未成立等情，有國泰世華銀行民
    事陳述意見狀在卷為憑（本院卷第51-61頁），亦據聲請人
    提出財團法人金融聯合徵信中心之債權人清冊、108、109年
    度綜合所得稅各類所得資料清單、全國財產稅總歸戶財產查
    詢清單、本院臺南簡易庭調解不成立證明書、財團法人金融
    聯合徵信中心之當事人綜合信用報告及戶籍謄本為證（本院
    卷第19-24、27-33、75-79頁）。從而，聲請人主張其為一
    般消費者，無擔保或無優先權之債務總額未逾12,000,000元
    ，且於提起本件更生聲請前，已踐行協商程序，並於97年3
    月毀諾之事實，應堪認定。
四、聲請人主張履行有困難而提起本件聲請，依前揭說明，即應
    審酌聲請人有無不可歸責於己之事由，致履行困難，如有，
    次應綜合聲請人之全部收支、財產狀況、債務總額等一切情
    狀，以評估是否不能維持最基本生活條件，而有不能清償債
    務或不能清償之虞之情狀。茲調查及判斷如下：
  ㈠聲請人有無不可歸責於己致履行困難之事由：
　⒈經查聲請人自94年4月18日起至97年8月28日以台灣積體電路
    製造股份有險公司為投保單位投保勞工保險，銀行公會債務
    協商成立時投保薪資雖為38,200元，惟投保薪資時常變動，
    且有減少趨勢，迄至97年3月毀諾時，投保薪資已降為17,28
    0元等情，有聲請人提出之勞工保險被保險人投保資料表在
    卷可稽(本院卷第71-73頁)，故依照聲請人勞工保險投保薪
    資認定聲請人毀諾時每月薪資為17,280元，並以此金額作為
    償債能力之計算基礎。
  ⒉按債務人必要生活費用，以最近1年衛生福利部或直轄市政府
    所公告當地區每人每月最低生活費1.2倍定之。受扶養者之
    必要生活費用，準用第1項規定計算基準數額，並依債務人
    依法應負擔扶養義務之比例認定之，消債條例第64條之2第1
    項、第2項分別定有明文。本院參酌該條文立法意旨，以衛
    生福利部所公告之97年臺灣省每人每月最低生活費9,829元
    之1.2倍計算之，即為11,795元（元以下四捨五入，下同）
    ，故認聲請人每月必要生活費用為11,795元。次按受扶養權
    利者，以不能維持生活而無謀生能力者為限，民法第1117條
    第1項定有明文。經查，聲請人之父親王德田為35年生，於7
    7年9月30日經鑑定為中度身心障礙人士，名下有田賦1筆，
    財產總額995,240元，每月領取低收家庭生活補助6,358元、
    身心障礙者生活補助8,836元及自聲請人母親104年10月24日
    去世起之遺屬年金5,658元；聲請人之姐姐王姿懿為68年生
    ，於77年9月30日經鑑定為重度身心障礙人士，每月領取8,8
    36元；聲請人之弟弟王寵博為73年生，於80年3月22日經鑑
    定為重度身心障礙人士，每月領取8,836元，有聲請人提出
    之戶籍謄本、身心障礙證明、安定區農會存摺（本院卷第79
    -81、87-91頁）及本院依職權查調之臺南市政府社會局111
    年2月7日南市社助字第1110197908號函(本院卷第97頁)及王
    德田109年度稅務電子閘門財產所得調件明細表（置於證物
    袋內）存卷可佐，應認王德田年事已高，且與王姿懿、王寵
    博均為身心障礙人士，王德田、王姿懿、王寵博有受扶養之
    必要，且其生活費標準，亦應以上開最低生活費標準為限。
    故依前述每人每月11,795元之生活費標準，由聲請人與其母
    親(97年間尚未過世)共同支出王德田、王姿懿、王寵博之生
    活費，聲請人每月扶養王德田、王姿懿、王寵博之費用，應
    以1,260元為其上限【計算式：〔(11,795－6,358－8,836)＋(11
    ,795－8,836)＋(11,795－8,836)〕÷2 ＝1,260】，聲請人自陳每
    月支出其扶養費用6,000元，核屬過高，並無可採，是認聲
    請人每月必要生活支出為13,055元【計算式：11,795＋1,260
    ＝13,055】。
  ⒊依此計算，聲請人每月收入17,280元扣除每月必要生活費用1
    3,055元後，僅餘4,225元【計算式：17,280-13,055＝4,225
    】，不足清償聲請人前與安泰銀行等債權金融機構就無擔保
    債務成立協商所約定每月應償還之10,481元，聲請人無法履
    行而毀諾，自難認係可歸責於聲請人。從而，聲請人係因不
    可歸責於己之事由，致履行經協商成立之清償方案有困難，
    而符合消債條例第151條第7項但書之規定。
  ㈡聲請人是否不能清償債務或有不能清償之虞：
　⒈聲請人主張在資源回收場即昆盈有限公司，擔任場內理貨人
    員，每月薪資24,000元等語，業據其提出在職證明為證（本
    院卷第85頁）；此外，聲請人於110年6月領取中央補助之懿
    情擴大急難紓困專案30,000元，此外未領取政府之津貼或補
    助，有臺南市政府社會局111年2月7日南市社助字第1110197
    908號函存卷可考（本院卷第97頁），復查無其他證據資料
    證明聲請人尚有其主張收入以外之所得，是認聲請人每月收
    入即為24,000元，並以此金額作為償債能力之計算基礎。
  ⒉聲請人必要生活費用，以最近1年衛生福利部所公告之臺南市
    111年度之每人每月最低生活費為14,230元之1.2倍為17,076
    元，是聲請人自陳每月必要生活費用16,000元，應為可採。
    又聲請人需支出王德田、王姿懿、王寵博之生活費，惟聲請
    人之母已死亡，業如前述，則聲請人須獨力扶養王德田、王
    姿懿、王寵博，每月需支出之費用應以12,704元為其上限【
    計算式：(17,076－6,358－8,836－5,658)＋(17,076－8,836)＋(1
    7,076－8,836) ＝12,704】，聲請人自陳每月支出其扶養費用
    6,000元，尚屬適當，自為可採，是認聲請人每月必要生活
    支出為22,000元【計算式：16,000＋6,000＝22,000】。
  ⒊聲請人稱其曾於110年11月間向本院聲請與最大債權金融機構
    國泰世華銀行進行前置調解，國泰世華銀行提供分180期、
    週年利率6%、每期（月）償還9,766元之還款方案，非聲請
    人所能負擔，致調解不成立等語，有聲請人提出之本院臺南
    簡易庭調解不成立證明書在卷可考（本院卷第33頁），且經
    本院依職權調閱本院110年度南司消債調字第531號卷宗核閱
    屬實，則以聲請人每月所得24,000元，扣除每月必要生活支
    出22,000元後，僅剩2,000元(計算式：24,000－22,000＝2,00
    0】，實已不足清償上開清償方案。又聲請人名下並無財產
    等情，有聲請人提出之全國財產稅總歸戶財產查詢清單存卷
    可佐（本院卷第31頁）。依此，聲請人陳稱其收入無法負擔
    全部債務，應堪採信。
五、綜上所述，聲請人係一般消費者，積欠之無擔保或無優先權
    債務在12,000,000元以下，前曾與最大債權金融機構安泰銀
    行進行銀行公會債務協商成立，後因不可歸責於聲請人之事
    由，致履行經協商成立之清償方案有困難，且綜合聲請人之
    近期收入財產及必要生活支出之情形，確已達不能清償債務
    之虞之程度。此外，聲請人未經法院裁定開始清算程序或宣
    告破產，亦無依消債條例或破產法之規定而受刑之宣告之情
    ，有本院民事紀錄科查詢表、臺灣高等法院被告前案紀錄表
    在卷可憑（本院卷第35-37頁），復查無消債條例第6條第3
    項、第8條或第46條各款所定駁回更生聲請之事由存在，自
    有藉助更生制度調整其與債權人間之權利義務關係，重建其
    經濟生活之必要。聲請人聲請更生，於法應屬有據。
六、末按，法院裁定開始更生或清算程序後，得命司法事務官進
    行更生或清算程序，必要時得選任律師、會計師或其他適當
    之自然人或法人一人為監督人或管理人，消債條例第16條第
    1項定有明文。查本件既經本院裁定開始更生程序，爰併依
    前開規定，命司法事務官進行更生程序。
中　　華　　民　　國　　111 　年　　3 　　月　　2 　　日
                  民事消債法庭  法  官  施介元
以上正本係照原本作成。
本裁定不得抗告。
本裁定已於民國111年3月2日下午5時公告。
中　　華　　民　　國　　111 　年　　3 　　月　　2 　　日
                                書記官  曾怡嘉